【裁判字號】    89,易,2203
【裁判日期】    890731
【裁判案由】    詐欺
【裁判全文】
臺灣高雄地方法院刑事判決                        八十九年度易字第二二三號
    公  訴  人  臺灣高雄地方法院檢察署檢察官
    被      告  乙○○
右列被告因詐欺案件，經檢察官提起公訴（八十九年度偵緝字第七一六號），本院判
決如左：
    主  文
乙○○行使明知為不實之事項，而使公務員登載於職務上所掌之公文書，足以生損害
於公眾，處有期徒刑貳月，如易科罰金，以參佰元算壹日。緩刑貳年。
    事  實
一、緣乙○○於民國八十八年九月一日，將其所有車牌號碼Ｓ八─六二三八號自用小
    客車，以「原車使用」之方式，向甲○○經營之中天當鋪借款新台幣（下同）十
    三萬元，並將該車之行車執照質押於上開當鋪以為擔保。嗣因乙○○另積欠他人
    債務，經自稱「薛先生」之真實身分暨年籍不詳之成年人至乙○○住處索債不成
    ，「薛先生」擬以該車抵債，而乙○○明知該車之行車執照已質押於上開當鋪並
    未遺失，竟向不知情之「薛先生」謊稱該行車執照遺失，並提供其身分證及印鑑
  交予「薛先生」，以便由「薛先生」向監理機關申請辦理補發行車執照後，將該
    車另行出售他人以抵償債款。「薛先生」隨即於同年十月十二日，向高雄市監理
    處申辦行車執照遺失補發，致使該管監理處不知情之承辦公務員將此不實之事項
    登載於職務上所掌之補發行車執照異動登記之公文書上，並補發行車執照予「薛
    先生」。「薛先生」復於同年十一月二十二日，持上開行車執照將上開車輛移轉
    登記予伍育忠，足以生損害於監理機關核發行車執照之正確性。
二、案經告訴人甲○○訴由台灣高雄地方法院檢察署檢察官偵查起訴。
    理  由
一、右揭犯罪事實，業據被告乙○○坦承不諱，核與告訴人甲○○指述情節相符，並
    有高雄市監理處函附之車籍資料一份附卷可參。本件事證明確，被告犯行洵堪認
    定。
二、核被告明知為不實之事項，而使公務員登載於職務上所掌之公文書，足以生損害
    於公眾，並進而行使之，所為係犯刑法第二百十六條、第二百十四條之罪；其使
    公務登載不實之前行為，業為行使之後行為所吸收，應僅論以行使罪責。被告利
    用不知情「薛先生」向監理機關申請行車執照遺失補發，並進而行使之，係間接
    正犯。爰審酌被告犯罪之動機、目的、手段、犯罪所生之損害，犯後坦承犯行及
    態度良好，及尚積欠告訴人四萬餘元之欠款等一切情狀，量處如主文所示之刑，
    並諭知易科罰金之折算標準。又被告於八十一年間，雖曾受有期徒刑以上刑之執
    行完畢，惟五年以內未曾受有期徒刑以上刑之宣告，因一時失慮，致罹刑典，事
    後已坦承犯行，深具悔意，經此刑之宣告後，應知警惕而無再犯之虞，本院因認
    暫不執行其刑為當，予以宣告緩刑二年，用啟自新。
三、公訴意旨另以：引用起訴書被告詐欺取財之犯罪事實。按犯罪事實應依證據認定
    之，無證據不得推定其犯罪事實，刑事訴訟法第一百五十四條定有明文。次按刑
    法第三百三十九條第一項詐欺罪之成立，以意圖為自己或第三人不法所有，以詐
    術使人將本人或第三人之物交付為要件。所謂以詐術使人交付，必須被詐欺人因
    其詐術而陷於錯誤，若其所用方法，不能認為詐術，亦不致使人陷於錯誤，即不
    構成該罪，最高法院四十六年台上字第二六０號判例可資參照。至於債務人於債
    之關係成立後，如有未依債之本旨履行民事債務之情形，在一般社會經驗上可能
    之原因甚多，縱令是出於惡意不為履行，茍無足以證明其在債之關係發生時，自
    始即具有不法所有意圖之積極證據，亦僅能令負民事之遲延給付責任，依刑事訴
    訟法第一百五十四條之規定，尚不得據此債信違反之客觀事態，而推定債務人原
    有詐欺取財之犯意。公訴人認被告乙○○涉有詐欺取財之犯行，無非以右揭事實
    ，業據被告坦承不諱，核與告訴人甲○○所訴情節相符等情，為其論據。經查：
    被告有於右揭時間，以「原車使用」之方式，將行車執照質押於告訴人處，向告
    訴人貸借上開款項之事實，固為被告所自承，並有當票一紙影本在卷可憑。被告
    以上述方式向告訴人借貸上開款項，嗣已返還大多欠款，現尚欠四萬餘元之事實
    ，為告訴人及被告陳明一致在卷，是倘被告於借款之初即有詐欺犯意，被告於取
    得借款後，大可一走了之，逃匿無蹤，殊無必要主動至告訴人處償還部分款項之
    理。又告訴人係從事汽車融資之當鋪業務一情，亦為告訴人所自承在卷，是告訴
    人對於前來申貸借款之顧客，本應可預見其等財務狀況多屬不佳，且告訴人既係
    從事此種民間貸款以賺取利息，則應知此一借貸關係利息較法定金融機構高，風
    險自益較將金錢存於一般法定金融機構高，其不利益，亦應為告訴人所得預見，
    是告訴人於借貸上開款項予被告之時，當應自行評估過此種高獲利率之借款，具
    高風險性，告訴人既已評估過此風險，仍率邇貸借予被告，雖於事後不獲償還，
    亦難認告訴人貸借之時，有何陷於錯誤，而被告有何施用詐術之行為可言。綜上
    所述，被告未清償借款之行為，尚難認係施用詐術之行為，告訴人亦非陷於錯誤
    而借款予被告，且被告並無不法所有之意圖，則被告之行為顯與刑法上詐欺取財
    罪之犯罪構成要件不符，揆諸上開判例意旨及說明，殊難僅以告訴人之片面指述
    而遽令被告就此部分負刑法詐欺取財之罪責。此外復查無其他積極證據足認被告
    確有此部分之犯行，惟公訴人認此部分與前開論罪科刑部分有裁判上一罪關係，
    爰不另為無罪之諭知，附此敘明。
據上論斷，應依刑事訴訟法第二百九十九條第一項前段，刑法第二百十六條、第二百
十四條、第七十四條第二款、第四十一條，罰金罰鍰提高標準條例第一條前段、第二
條，判決如主文。
本案經檢察官陳登燦到庭執行職務。
中    華    民    國      八十九      年      七      月      三十一    日
                                  臺灣高雄地方法院刑事第七庭
                                      法  官  何  悅  芳
右正本證明與原本無異。
如不服本判決，應於判決送達後十日內，向本院提出上訴狀。
                                      書記官  吳  良  美
中    華    民    國      八十九      年      八      月        一      日
附錄本案論罪科刑法條：
刑法第二百十四條：明知為不實之事項，而使公務員登載於職務上所掌之公文書，足
                  以生損害於公眾或他人者，處三年以下有期徒刑、拘役或五百元
                  以下罰金。
刑法第二百十六條：行使第二百十條至第二百十五條之文書者，依偽造、變造文書或
                  登載不實事項或使登載不實事項之規定處斷。


司法院資訊處製作；財團法人民間司法改革基金會備份。
